臺灣高等法院刑事裁定
110年度毒抗字第285號
抗  告  人  吳世龍
即  被  告          


上列抗告人因毒品危害防制條例案件，不服臺灣桃園地方法院11
0年度毒聲字第72號，民國110年1月19日裁定（聲請案號：109年
度毒偵字第6715號），提起抗告，本院裁定如下：
    主  文
抗告駁回。
    理  由
一、原裁定意旨略以：㈠抗告人即被告（下稱被告）吳世龍基於
    施用第一級毒品海洛因之犯意，於民國109年10月24日晚間1
    0時許，在桃園市大溪區僑愛社區附近公園廁所內，以將海
    洛因置入針筒注射之方式，施用海洛因1次。嗣於109年10月
    25日上午1時40分許，為警在桃園市○○區○○路0號前查獲，並
    扣得第一級毒品海洛因1包（含袋毛重1.798公克）、注射針
    筒1支，復經被告同意於109年10月25日上午2時20分許採尿
    送驗，呈現鴉片類嗎啡陽性反應等情，業據被告於警詢、偵
    訊時均坦承不諱，且被告於109 年10月25日上午2 時20分許
    ，由員警所採集之尿液經台灣檢驗科技股份有限公司以酵素
    免疫分析法初步篩檢，再以極精密之氣相層析質譜儀分析法
    確認，尿液中確實檢測出鴉片類嗎啡陽性反應，有桃園市政
    府警察局保安警察大隊搜索扣押筆錄、扣押物品目錄表、扣
    押物品收據、真實姓名與尿液、毒品編號對照表、台灣檢驗
    科技股份有限公司濫用藥物檢驗報告（報告編號：UL/2020/
    B0000000、報告日期：2020/11/17）各1 份在卷可參，足認
    被告之任意性自白與事實相符，被告上開施用第一級毒品海
    洛因犯行，堪以認定。㈡被告於94年間，即因違反毒品危害
    防制條例案件，經臺灣新竹地方法院裁定送觀察、勒戒，復
    因有繼續施用毒品之傾向，再經同院裁定令入戒治處所施以
    強制戒治，嗣於96年3月18日期滿出所，有本院被告前案紀
    錄表存卷可查，是被告最近1次觀察、勒戒或強制戒治執行
    完畢釋放之日期係96年3月18日，而本案被告施用第一級毒
    品之時間係109年10月24日，距離最近1次強制戒治執行完畢
    釋放日均已逾3年，依最高法院現行實務之裁判意旨，仍應
    再予被告觀察、勒戒之機會。㈢是檢察官向法院聲請裁定被
    告入勒戒處所觀察、勒戒，核與毒品危害防制條例第20條第
    3項之法定要件相符，爰審酌卷存事證，認聲請人並無濫用
    裁量權，故本件聲請為有理由，應予准許，依毒品危害防制
    條例第20條第3項，觀察勒戒處分執行條例第3條第1項，裁
    定將被告令入勒戒處所觀察、勒戒，其期間不得逾2月等語
    。　　
二、抗告意旨略以：㈠原裁定未審酌觀察勒戒處遇是否適當，亦
    未顧及尚在監所執行之被告在刑罰執行下，依比例原則及效
    益考量，是否施以戒癮治療更為適當，或撤銷原裁定，更為
    刑事判決，較有保障行為人之權益。㈡被告吳世龍自知戒癮
    治療對己毫無成效可言，加之入監服刑至今，已無再入勒戒
    處所觀察勒戒之必要，爰請求撤銷觀察勒戒裁定，改為刑事
    判決處刑，以維被告權益等語。
三、按109年1月15日修正公布、同年7月15日施行之毒品危害防
    制條例第20條第3項規定，犯第10條之罪於觀察、勒戒或強
    制戒治執行完畢釋放後，3年後再犯第10條之罪者，適用本
    條前2項之規定。上開所謂「3年後再犯」，只要本次再犯（
    不論修正施行前、後）距最近1次觀察、勒戒或強制戒治執
    行完畢釋放，已逾3年者，即該當之，不因其間有無犯第10
    條之罪經起訴、判刑或執行而受影響（最高法院109年度台
    上大字第3826號刑事裁定意旨參照）；次按毒品危害防制條
    例所規定之觀察、勒戒處分，其立法意旨在幫助施用毒品者
    戒除毒癮，該處分之性質非為懲戒行為人，而係為消滅行為
    人再次施用毒品之危險性，目的在戒除行為人施用毒品之身
    癮及心癮措施；觀察、勒戒係導入一療程觀念，針對行為人
    將來之危險所為預防、矯治措施之保安處分，以達教化與治
    療之目的，可謂刑罰之補充制度，從而毒品危害防制條例本
    身所規定之觀察、勒戒及強制戒治等保安處分，雖兼具自由
    刑之性質，卻有刑罰不可替代之教化治療作用，且觀察、勒
    戒既屬用以矯治、預防行為人反社會性格，而具社會保安功
    能之保安處分，當無因行為人之個人或家庭因素而免予執行
    之理。另因毒品危害防制條例關於觀察、勒戒之規定係屬強
    制規定，且按毒品危害防制條例第24條第1項，採行「觀察
    勒戒」與「緩起訴之戒癮治療」並行之雙軌模式；上開立法
    政策既係以併行之雙軌模式，應認有賦與檢察官依裁量行使
    之職權，而檢察官是否給予施用毒品者為附命完成戒癮之緩
    起訴處分，自得本於毒品危害防制條例第24條之規定及立法
    目的，依行政院所頒之「毒品戒癮治療實施辦法及完成治療
    認定標準」，選擇實施對象、內容、方式與執行之醫療機構
    ，妥為斟酌、裁量，始予決定，而其裁量之結果如認適於為
    緩起訴處分者，固須於緩起訴處分中說明其判斷之依據，但
    如認為應向法院聲請觀察、勒戒者，因係適用原則而非例外
    ，自無需贅餘交代不適於為緩起訴處分之理由，法院原則上
    應尊重檢察官職權之行使，僅就檢察官之判斷有違背法令、
    事實認定有誤或其裁量有重大明顯瑕疵等事項為有限度之低
    密度審查（最高法院103年度台上字第2464號判決意旨參照
    ）。
四、經查：
　㈠檢察官聲請書所載被告施用第一級毒品海洛因犯行等事實，
    業據被告於警詢、偵訊時均坦承不諱，復經被告同意於109
    年10月25日上午2時20分許採集尿液，且員警所採集之尿液
    經台灣檢驗科技股份有限公司以酵素免疫分析法初步篩檢，
    再以極精密之氣相層析質譜儀分析法確認，尿液中確實檢測
    出鴉片類嗎啡陽性反應，有桃園市政府警察局保安警察大隊
    搜索扣押筆錄、扣押物品目錄表、扣押物品收據、真實姓名
    與尿液、毒品編號對照表、台灣檢驗科技股份有限公司濫用
    藥物檢驗報告（報告編號：UL/2020/B0000000、報告日期：
    2020/11/17）各1份在卷可參，足認被告之任意性自白與事
    實相符，被告於上開時點施用第一級毒品海洛因之犯行，堪
    以認定。
　㈡又被告於94年間，即因違反毒品危害防制條例案件，經臺灣
    新竹地方法院以94年度毒聲字第409號裁定送觀察、勒戒，
    復因有繼續施用毒品之傾向，再經同院以95年度毒聲字第81
    號裁定令入戒治處所施以強制戒治，嗣於96年3月18日期滿
    出所，其後未再受任何觀察、勒戒或強制戒治之執行，有本
    院被告前案紀錄表存卷可查，是被告最近1次觀察、勒戒或
    強制戒治執行完畢釋放之日期係96年3月18日，而本案被告
    施用第一級毒品之時間係109年10月24日，距離最近1次強制
    戒治執行完畢釋放日既均已逾3年，雖被告在此期間曾犯施
    用毒品之罪經起訴、判刑或執行，揆諸前開最高法院裁定意
    旨，仍應再予被告觀察、勒戒之機會。是檢察官就本案被告
    本次施用第一級毒品海洛因之犯行，以合於毒品危害防制條
    例第20條第3項之新法規定，向原法院聲請裁定被告入勒戒
    處所觀察、勒戒，實屬有據。另原審斟酌卷存事證，認聲請
    意旨無違法情事，且已考量個案情節、刑事政策及可用行政
    資源後，尚顧及被告正有另案在監執行，而無法藉機構外處
    遇完成戒癮治療之情，均已敘明甚詳，故認本件聲請無濫用
    裁量權而為有理由，裁定將被告令入勒戒處所觀察、勒戒。
    是原審裁定經核其認事、用法均無不合之處。
　㈢抗告意旨雖稱原裁定未審酌觀察勒戒處遇是否適當，亦未顧
    及尚在監所執行之被告在刑罰執行下，依比例原則及效益考
    量，是否施以戒癮治療更為適當，或撤銷原裁定，更為刑事
    判決，較有保障行為人之權益。被告自知戒癮治療對己毫無
    成效可言，加之入監服刑至今，已無再入勒戒處所觀察勒戒
    之必要，爰請求撤銷觀察勒戒裁定，改為刑事判決處刑，以
    維被告權益等語。經查，原審已敘明聲請意旨係本諸個案情
    節、刑事政策及行政資源，兼及被告在監執行之情事為裁定
    ，尚無枉顧比例原則之情形，又檢察官是否給予施用毒品者
    為附命完成戒癮之緩起訴處分，抑或聲請法院觀察、勒戒，
    乃檢察官職權之適法行使，法院予以尊重，亦無可指摘。
　㈣抗告意旨另稱戒癮治療對己毫無成效、因入監服刑成癮已除
    ，而無再予觀察勒戒之必要，故請求撤銷原裁定，改為刑事
    判決處刑等語。然觀察、勒戒既屬用以矯治、預防行為人反
    社會性格之保安處分，當無因行為人個人評估當否之因素而
    免予執行之理，且凡經檢察官聲請觀察、勒戒，除有違背法
    令、事實認定有誤或其裁量有重大明顯瑕疵外，法院應即依
    法裁定令入勒戒處所觀察、勒戒，法院尚無自由斟酌以其他
    方式替代之權，被告此部分主張，於法不合，無從憑採。
　㈤綜上所述，原審為被告應送觀察、勒戒之裁定，洵無違誤，
    抗告意旨指摘原裁定不當，均無理由，應予駁回。　　
五、據上論斷，應依刑事訴訟法第412條，裁定如主文。
中　　華　　民　　國　　110 　年　　3 　　月　　8 　　日
                  刑事第二十庭  審判長法　官  王復生
　　　　　　　　　　　　　　　　　　　法  官  遲中慧
　　　　　　　　　　　　　　　　　　　法  官  蕭世昌
以上正本證明與原本無異。
不得再抗告。
                                      書記官  吳建甫
中　　華　　民　　國　　110 　年　　3 　　月　　8 　　日